【裁判字號】    97,交上訴,64
【裁判日期】    970527
【裁判案由】    公共危險
【裁判全文】
臺灣高等法院刑事判決                97年度交上訴字第64號
上  訴  人  臺灣桃園地方法院檢察署檢察官
被      告  甲○○
                       2樓
選任辯護人  康勝男律師
上列上訴人因被告公共危險案件，不服臺灣桃園地方法院96年度
交簡上字第242號，中華民國97年3月4 日第一審判決（起訴案號
：臺灣桃園地方法院檢察署96年度偵字第4288號），提起上訴，
本院判決如下：
    主  文
上訴駁回。
    理  由
一、公訴意旨略以：被告甲○○於民國95年11月17日上午9 時35
    分許，騎乘車號TY3-273 號之輕型機車，由西往東沿桃園縣
    蘆竹鄉○○村○○街行駛至73之1 號前時，本應注意車輛行
    駛之車前狀況，隨時採取必要之安全措施，而依當時情形，
    又無不能注意之情事，竟疏於注意不慎撞及乙○○所騎乘車
    號ME6-155 號之重型機車，致乙○○倒地，因而受有右肩挫
    傷及右肘、膝、踝擦傷等傷害（過失傷害部分未據告訴）。
    豈料肇事後，被告竟未下車施以必要之救護，反而騎乘上揭
    輕型機車逃逸。嗣經警方到場處理，始悉上情。因認被告涉
    犯刑法第185條之4之肇事致人受傷逃逸罪嫌云云。
二、按犯罪事實應依證據認定，無證據不得推定其犯罪事實；不
    能證明被告犯罪者，應諭知無罪之判決，刑事訴訟法第 154
    條、第301條第1項分別定有明文。申言之，認定不利於被告
    之事實，須依積極證據，苟積極證據不足為不利於被告事實
    之認定時，即應為有利於被告之認定，更不必有何有利之證
    據。又按事實審法院對於證據之取捨，依法雖有自由判斷之
    權，然積極證據不足證明犯罪事實時，被告之抗辯或反證縱
    屬虛偽，仍不能以此資為積極證據應予採信之理由（最高法
    院著有30年上字第816號、30年上字第482號判例意旨可參）
    。
三、證人乙○○、林明朝於警詢之陳述，被告及辯護人於本院準
    備程序時，均表示同意作為本案證據，被告及辯護人亦均未
    於言詞辯論終結前聲明異議，依刑事訴訟法第159條之5第 2
    項、第1 項規定，視為同意作為證據。且經本院審酌上開各
    該證據，核無非出於自由意願而為陳述或遭違法取證及顯有
    不可信之情況，亦無證據力明顯過低之情形，復經原審及本
    院於審判期日就上開證據進行調查、辯論，應均有證據能力
    。
四、公訴人認被告涉有上述罪嫌，係以證人乙○○於警詢中指稱
    肇事機車為TY3-273 號，而該機車為被告所有，且被告所辯
    當日係其印尼籍友人「AMBARWATI」 騎乘機車，其案發當日
    人在高雄云云，惟被告所指「AMBARWATI」之人，早於93年5
    月4 日離境，並有證人林明朝於警詢中指證當日所見肇事逃
    逸駕駛為本國人，非外國人等語，並被告所持行動電話通聯
    基地台之位置均在桃園縣（市）及台北縣（市）範圍，並無
    高雄地區之通聯紀錄等為憑據。訊據被告固坦承車號TY3-27
    3 號輕型機車為其所有，且於上揭時地撞及乙○○，致乙○
    ○受傷等情，惟堅決否認有肇事逃逸犯行，辯稱：當日騎乘
    該機車為伊非法僱佣之印尼籍外傭「維鈴」（AMBARWATI）
    ，「維鈴」於肇事當日因害怕而跑掉，未再返回等語。經查
    ：
  (一)車號TY3-273 號輕型機車為被告所有，有車籍作業系統－查
    詢認可資料一件在卷足憑（偵卷第24頁）。且證人乙○○於
    警詢中指證其遭騎乘該機車之人自右後方追撞，因而倒地受
    傷，騎乘該車之人即離去現場等語（偵卷第13-14頁）， 並
    有敏盛綜合醫院診斷證明書在卷可稽（偵卷第27頁）。再佐
    以卷附TY3-273號機車相片4幀（偵卷第33-34頁）， 車身亦
    有毀損，已足認確係騎乘該機車之人肇事逃逸無誤。
  (二)證人乙○○證稱：伊與同向後方之TY3-273 號機車發生碰撞
    ，可能該車車速過快，來不及煞車，自後撞伊機車右側，致
    伊倒地受傷，撞伊的人因往前衝而倒在伊前方約10公尺處，
    應該也有受傷，伊爬起後，與撞伊的人並沒有面對面交談，
    因撞伊的人有戴安全帽及口罩，伊只有看到她背面，眼神也
    沒有交會，但可以確定她是女生，因伊有看到她頭髮是到肩
    直髮。案發後2、3天被告來看伊，伊看到被告，可以判斷當
    天撞伊的人不是被告，因為髮型、身材明顯不同，被告頭髮
    當時長到腰部，且為明顯捲髮，個子也比撞伊的人矮5、6公
    分，撞伊的人也比較胖。伊認為當天撞伊的人受傷較伊嚴重
    ，她也是過幾分鐘後才離開現場，伊也曾懷疑是否被告本人
    ，但被告來看伊時並沒有受傷，撞伊的人所受的傷不太可能
    幾天後就看不出來。被告來看伊時，有向伊解釋當天不是她
    ，是她的外傭騎車造成的，她說當時她不在南崁，伊不能確
    定撞伊的人為本國人或外國人（ 交簡上卷第72-73頁、本院
    卷第41-42頁 ）。證人乙○○並進而證稱：案發時間雖為11
    月間，但天氣不冷還出太陽，伊僅穿長袖夾克，撞伊的人好
    像也僅穿一件薄外套，所以無法看到她的膚色等語（交簡上
    卷第74頁、本院卷第41頁）。從而，證人乙○○自行比較當
    日肇事者與被告之身材，並不致發生因為穿著較為厚重，而
    有將身材較為瘦小之被告誤認較為壯碩之情。本院並當庭勘
    驗被告外型，被告頭髮長及胸部，顯較乙○○當日親眼所見
    肇事者之頭髮長許多，而被告於案發後約2、3日即至乙○○
    家中致歉，業據乙○○證述在卷（本院卷第41頁），被告於
    頭髮部分更無作假之可能。另證人乙○○之警詢筆錄係於案
    發後翌日作成，該筆錄上對於肇事者僅稱「對方」（偵卷第
    14頁），並未指稱係被告所為，亦無證述前後不一致之情事
    。至於被告雖與乙○○達成和解，有95年11月26日簽立之和
    解書1 件附卷足證（偵卷第28頁），惟觀諸和解書內容，被
    告係以「機車車主」身分，與乙○○簽署和解契約，且內容
    表明係被告之「外籍友人」騎乘被告機車與乙○○發生交通
    事故，由被告「代付」該交通事故之醫療費用，證人乙○○
    並證稱：被告僅賠償醫藥費約新台幣（下同）3000多元，是
    在案子還沒有成立前，和解書就已經寫好，醫藥費是在伊後
    續復建期間才付的，伊是從被告跟伊描述及伊在現場的觀察
    ，確定撞到伊的人不是被告，與被告是否有付錢賠償無關等
    語（交簡上卷第74-75頁）。 足認乙○○不可能僅為3000多
    元賠償，甘冒偽證罪刑責，刻意迴護被告，故為不實之證言
    ，應認乙○○上揭證言真實可信。
  (三)證人林明朝於原審證稱：當日是伊打119 報案，發生地點剛
    好在伊社區對面，伊坐在櫃檯看見，約距伊4、5公尺。當時
    肇事者從後面撞到前面的機車，前面的機車就倒了，肇事者
    下車去看，但後來就騎車走了，伊認為1個人比較嚴重，另1
    個人比較不嚴重，肇事者沒有跟被撞的人講話，看一看就走
    了。當時肇事者有戴安全帽，下車時安全帽尚戴著，伊沒有
    看見她的臉。警員問伊肇事者是臺灣人或外國人，伊說好像
    是臺灣人，警員一而再、再而三來問伊，要伊確定看到肇事
    者是臺灣人或是菲傭，但肇事者戴安全帽，伊沒有看到臉，
    也不能確定，伊回答好像是臺灣人，伊在警詢中會說肇事者
    為女性、短髮，是因為安全帽底下沒有頭髮（交簡上卷第10
    3-105頁）。 經核就肇事者頭戴安全帽、為短髮之描述，林
    明朝與乙○○之證言悉相符合，林明朝亦認為被告為長髮，
    益徵肇事者應非長髮之被告。再者，據乙○○、林明朝之證
    詞，肇事者始終頭戴安全帽（乙○○尚稱肇事者戴有口罩）
    ，林明朝未見到肇事者臉孔，衡情自無可能判斷肇事者為本
    國人或外國人，林明朝雖於警詢中證述肇事者係「本國人，
    女性」云云（偵卷第16頁），然林明朝於原審中既清楚證述
    肇事者頭戴安全帽，無從窺見臉孔之情形下，當無辨識究為
    本國人或外國人之可能。林明朝並證稱警察訪查時一再要其
    確認肇事者究為本國人或「菲傭」，是其警詢之陳述恐有受
    警引導之嫌，應以其於原審所言較為可信。
  (四)證人林福清證稱：伊從95年10月15日起為公司派至蘆竹鄉○
    ○路188 號「麗寶經典」社區（被告居住社區）擔任保全，
    到96年2 月底撤哨，負責車道指揮。所見被告平常使用之交
    通工具為銀色轎車，很少看見被告，沒有看過被告騎機車。
    認得被告家中兩位男孩，平常是外勞騎機車載小孩去上課，
    因社區內有5、6個人外勞，都會向伊打招呼，所以伊認得。
    該外勞的頭髮是短的，到脖子上方，皮膚黑黑的，約165公
    分左右，通常是6、7點鐘左右載小朋友，未見過外勞出門買
    菜，於95年11月、12月間即未再看見該外勞。任職期間，被
    告的頭髮是如其現在於法庭的樣子，沒有變過等語（交簡上
    卷第108-111頁）。 更足證案發期間，被告家中有僱佣外籍
    幫傭，且該外籍幫傭確有騎乘被告機車之情事，此與被告辯
    稱騎乘其機車者係其印尼籍外傭相符，而有合理懷疑當日騎
    乘機車者，另有其人，而非被告所為。
  (五)被告雖於警詢時辯稱當日騎車係其名為「AMBARWATI」之「
    外籍友人」云云，惟「AMBARWATI」 係以外籍勞工身分來台
    ，且早於93年5月4日即離境，此有內政部警政署外僑入出境
    資料查詢單在卷可憑（偵卷第18頁）。檢察官於原審並提出
    「AMBARWATI」及另名名為「PONIDI AMBARWATI」之 「外勞
    居留資料查詢－明細內容顯示畫面」所附相片供被告、乙○
    ○、林明朝及林福清等人辨識，均稱非其等所指外勞，或無
    從認定等語。而外籍勞工因有來台工作之期限及次數限制，
    是實務上常見有外籍勞工多次冒用其他姓名，以圖再次來台
    工作之案例，且被告已自承並非該名外籍勞工之原先僱主，
    係非法僱佣，則「AMBARWATI」 是否被告非法僱用之外籍勞
    工之真實姓名，即非無疑，該名外籍勞工既已自行離去被告
    住所，當無可能查知其真實姓名。另被告於原審及本院均坦
    承其非法僱用該名外籍勞工，並非所謂之「外籍友人」，應
    認被告於警詢時係畏懼其非法僱用外勞，及外勞無照騎車等
    情遭員警察覺，為隱瞞逃避，方於警詢編造係「外籍友人」
    借用其機車，復又為免遭追查，而於偵訊時謊稱當日人在高
    雄云云，惟其所持0000000000號行動電話當日通話之基地台
    均在桃園縣（市）及台北縣（市）範圍，並無高雄地區基地
    台，亦有行動電話通聯紀錄附卷可憑（偵卷第38-42頁）。
    是被告警詢、偵查中雖有說謊，惟其動機不論係為逃避非法
    僱用外勞之事曝光或為防免本件追訴，揆諸上揭判例意旨，
    自不得以被告有說謊之情，遽為其不利之認定。
  (六)綜上所述，檢察官所憑被告犯罪之上揭證據，尚不足以令本
    院形成被告確實有罪之心證，復查無其他積極證據足認被告
    有公訴人所指之犯行，應認不能證明被告犯罪，依法諭知被
    告無罪。
五、原審審理結果，認不能證明被告犯罪，而諭知被告無罪判決
    ，經核其認事用法及證據取捨，均無違誤。檢察官上訴意旨
    以被告所稱之上開外勞已出境，被告非法僱用外勞僅需依
    就業服務法科處行政罰鍰，而本件係刑事案件，被告虛偽杜
    篡謊言卸責，與常理有違。乙○○於警詢後，即發現撞她
    的人非被告，何以未主動向警察表明，其又如何能明確判斷
    被告即非撞她的人。被告於偵訊時為何不表明乙○○已主
    張其非撞她的人。本件證人證詞或因人情而有維護之疑慮
    ，得以測謊釐清證人證詞之可信度等為由，指摘原判決不當
    。惟乙○○係先製作警詢筆錄後，被告才到其住處探望，其
    才得以判斷被告非撞她的人之情，已據乙○○於本院證述屬
    實（本院卷第42頁），而乙○○僅製作該次警詢筆錄，於筆
    錄中員警亦未就肇事者是否確為被告一事予以詢問，曾女就
    肇事者之特徵亦無較具體之陳述，檢察官復無傳訊乙○○，
    故乙○○於檢察官起訴前確無機會明瞭員警、檢察官已以被
    告為肇事者進行偵辦，當無為被告澄清之可能。至於被告於
    警詢時即已向員警表明乙○○說肇事者的外貌及特徵與其不
    同等語（偵卷第8頁）， 檢察官認被告未為此表明，容有誤
    認。另案發迄今已逾 1年半，測謊實效如何頗令人懷疑，測
    謊結果也祇能供參考，且證人乙○○、林明朝於本院、原審
    已明確證稱肇事者非被告或不確定是被告等詞，自已無再令
    彼為測謊之必要。其餘已詳如前述，檢察官猶執前詞提起上
    訴，為無理由，應予駁回。
據上論斷，應依刑事訴訟法第368條，判決如主文。
本案經檢察官謝英民到庭執行職務。
中    華    民    國    97    年    5     月    27    日
                  刑事第二庭審判長法  官  呂丹玉
                                  法  官  李麗玲
                                  法  官  林恆吉
以上正本證明與原本無異。
檢察官如不服本判決，應於收受送達後10日內向本院提出上訴書
狀，其未敘述上訴之理由者並得於提起上訴後10日內向本院補提
理由書（均須按他造當事人之人數附繕本）。
                                  書記官  陳盈璇
中    華    民    國    97    年    5     月    28    日


司法院資訊處製作；財團法人民間司法改革基金會備份。
